【裁判字號】    99,上訴,927
【裁判日期】    990907
【裁判案由】    傷害致死
【裁判全文】
臺灣高等法院高雄分院刑事判決         99年度上訴字第927號
上  訴  人  臺灣高雄地方法院檢察署檢察官
被      告  乙○○
指定辯護人  張清富律師
上列上訴人因被告傷害致死案件，不服臺灣高雄地方法院98年度
訴字第1494號中華民國99年4 月19日第一審判決（起訴案號：臺
灣高雄地方法院檢察署98年度偵字第27139 號），提起上訴，本
院判決如下：
    主  文
原判決撤銷。
乙○○犯傷害致人於死罪，處有期徒刑拾貳年。
    事  實
一、乙○○前因殺人案件，經臺灣高雄少年法院以90年度少重訴
    字第5 號判決判處有期徒刑9 年確定，於民國96年2 月9 日
    縮短刑期假釋出監，現仍假釋付保護管束中（至99年6 月21
    日始縮刑期滿）。詎其仍不知悔改，於98年9 月5 日晚上不
    詳時間，在高雄市○○○路某酒店內，與友人蘇浴塘等人共
    飲高梁酒3 瓶，至98年9 月6 日凌晨4 時許，蘇浴塘開車將
    乙○○載往址設高雄市○○區○○路68號之「寶發檳榔店」
    ，並委託陳家慶開車載送乙○○返家，陳家慶遂於同日凌晨
    5 時50分許，駕駛車牌號碼4499-WY 號之自用小客車，搭載
    乙○○抵達高雄市○○鎮○○路152 號乙○○先前租屋處附
    近停車。乙○○下車後，竟因酒後情緒不佳（尚未達於「辨
    識行為違法之能力顯著降低」或「依其辨識而行為之能力顯
    著降低」之程度），見張中照獨自在馬路對面之高雄市○○
    鎮○○路105 號前候車即心生不滿，旋於5 時51分許，橫越
    馬路步向張中照，向其質問「看三小（台語）」等語，然未
    獲張中照回應，乙○○遂基於傷害人身體之犯意，先以右手
    朝張中照臉部毆打1 拳，致張中照後仰跌坐在地，張中照自
    地上起身欲站立時，乙○○客觀上應可預見毆打他人身體，
    可能會使人重心不穩倒地，致頭部撞擊地面發生顱內出血而
    死亡之結果，竟疏未預見，接續以左腳踢張中照右肩1 下，
    致張中照重心不穩，身體往後傾倒，其後腦勺直接撞擊地面
    ，俟張中照倒地無力反抗後，接續再以腳踢張中照頭部與右
    肩膀各1 下，陳家慶見狀即迅速上前將乙○○拉開帶離現場
    ，然張中照除受有嘴巴左側分別有1 ×1 公分、1 ×1 公分
    、1 ×0.8 公分3 處瘀傷外，並因此受有頭部外傷、蜘蛛網
    膜下腔及腦室出血、腦髓底部挫傷等傷害。嗣張中照經路人
    報警送醫，延至98年9 月8 日17時27分因前開傷勢導致神經
    性休克不治死亡。
二、案經張中照之子甲○○告訴暨高雄縣警察局岡山分局報請臺
    灣高雄地方法院檢察署檢察官偵查起訴。
    理  由
壹、證據能力部分：
    按被告以外之人於審判外之陳述，雖不符同法第159 條之1
    至之4 規定，而經當事人於審判程序同意作為證據，法院審
    酌該言詞陳述或書面陳述作成時之情況，認為適當者，亦得
    為證據，此亦據同法第159 條之5 第1 項規定明確。查本案
    所引用之其餘證據資料（詳後引證據），其中屬傳聞證據部
    分，因被告及其辯護人、檢察官均同意可作為證據使用，本
    院審酌該證據作成之情況，並無違法取得等情況，認為適當
    ，爰依前揭規定，應具有證據能力。
貳、實體部分：
一、認定事實所憑之證據及理由：
  (一)訊據被告乙○○對於上揭時地，基於傷害人身體之犯意，而
    徒手及以腳踢踹被害人張中照之身體，致其因傷重不治死亡
    等事實，均坦承不諱，核與證人陳家慶即目擊者、蔣明政即
    過路者於警詢、偵查中證述之情節大致相符（見偵卷第14～
    17、20、21、40、41、96- 100 頁），並有現場監視錄影光
    碟暨翻拍照片、臺灣高雄地方法院檢察署98年10月15日勘驗
    筆錄、告訴人提供之現場照片、證人陳家慶繪製之現場相關
    位置圖、指認監視錄影翻拍照片及被告口卡照片、手繪現場
    圖、高雄縣政府警察局岡山分局搜索扣押筆錄、自願受搜索
    同意書、扣押物品目錄表在卷可稽（見偵卷第18、19、23、
    24、42- 46、53、85- 87頁），及被告案發當時所穿著之衣
    物扣案可佐。又被害人確因遭鈍擊，導致頭部外傷、蜘蛛網
    膜下腔及腦室出血、腦隨底部挫傷，終致神經性休克而死亡
    等情，有高雄縣立岡山醫院98年9 月7 日診斷證明書、高雄
    榮民總醫院98年9 月9 日診斷證明書、行政院國軍退除役官
    兵輔導委員會高雄榮民總醫院相關病歷資料、臺灣高雄地方
    法院檢察署98年9 月11日98甲字第1575號相驗屍體證明書、
    98年度相字第1575號檢驗報告書、法務部法醫研究所鑑定報
    告書暨附件在卷可參（見偵卷第51、52頁，相字卷第26～74
    、123 - 127 、129 ），堪認被害人因遭被告徒手毆打及以
    腳踢踹，致重心不穩往後傾倒，頭部直接撞擊地面，身體除
    受有嘴巴左側分別有1 ×1 公分、1 ×1 公分、1 ×0.8 公
    分3 處瘀傷外，並因此受有頭部外傷、蜘蛛網膜下腔及腦室
    出血、腦隨底部挫傷等傷害，終致神經性休克而於98年9 月
    8 日17時27分死亡之結果，被害人上開傷勢係被告徒手毆打
    及以腳踢踹所致，是被告傷害被害人之行為，與被害人死亡
    間有相當因果關係甚明。足徵被告之任意性自白與事實相符
    ，堪以採信。
  (二)被告雖另辯稱案發前有與友人共飲高梁酒3 瓶，並稱：伊當
    天因為酒喝太多，且在車上與陳家慶發生爭吵，心情不好，
    印象中伊有說「看三小」（台語），被害人沒有回應伊，也
    沒有動作，伊就出手打伊，因為自己控制不住情緒，伊不知
    道那天為何這樣做，也不知道被害人第2 次倒在地上後為何
    又要踢他等語（見原審訴字卷第77頁）。查被告於案發前確
    曾與友人共飲高梁酒3 瓶之情，業經證人蘇浴塘於偵查中證
    述明確（見偵卷第96-97 ），且證人即過路者蔣明政於警詢
    中亦證稱：當時我在要到城蜂蜜店前，遇到白色賓士車（指
    陳家慶所駕車輛），後座一名男子（指被告）開門看到我，
    開口罵三字經，叫我騎到內車道上．．．當時我與該賓士車
    閃過至內車道時，我看後座男子身材瘦中，走路不穩定等語
    （相字卷第10-12 頁），應堪認定。復觀諸上開被告於案發
    前飲酒，且曾任意辱罵路過之第三人蔣明政，固可認被告確
    有因酒後而易怒暴燥、情緒控制不佳之情形。惟依被告所述
    ，其對於案發之前及當時之過程大致記得，再依現場監視錄
    影光碟畫面顯示，被告於案發當時能快步橫越馬路，並記得
    下車前與同行友人爭吵，且出手毆打被害人之前有辱罵被害
    人等節，顯見其案發當時之意識仍屬清楚。再本案經原審送
    請行政院國軍退除役官兵輔導委員會高雄榮民總醫院鑑定被
    告案發時之精神狀況，鑑定結果亦認案發當時被告酒後意識
    仍清楚，對於案發大致情節仍清晰，加上仍具有目的取向之
    行為（可流暢地穿越車道並攻擊被害人），故其犯案當時認
    知功能尚可，當時精神狀態或受酒精影響，但未達「辨識行
    為違法之能力顯著降低」或「依其辨識而行為之能力顯著降
    低」之程度，有該院99年3 月4 日高總精字第0990003141號
    函暨精神狀況鑑定書附卷可參（見原審訴字卷第50～55頁）
    ，亦證被告於行為時之精神狀態並未顯然低於通常一般常人
    ，不因此影響其辨識行為違法之能力甚明。又頭部為人體相
    當脆弱之部位，如猛力撞擊硬物極易受傷，稍有不慎造成顱
    內出血，更有發生死亡結果之可能，足信被告因毆擊被害人
    ，對於被害人將因後腦勺撞擊地面而導致腦部出血死亡之結
    果，應為被告於行為時客觀上所能預見。
  (三)按刑法上之加重結果犯，係以行為人對於加重結果之發生在
    客觀上有預見之可能，能預見而不預見者為要件。刑法第27
    7 條第2 項前段之傷害致人於死罪，係對於犯普通傷害罪致
    發生死亡結果所規定之加重結果犯，依同法第17條規定，以
    行為人能預見其死亡結果之發生而不預見為要件，此所謂「
    能預見」，係指客觀情形而言，與行為人本身主觀上有無預
    見之情形不同。倘行為人主觀上已有預見，而結果之發生又
    不違背其本意時，則屬同法第13條第2 項所規定「間接故意
    」之範疇，無復論以加重結果犯之餘地（最高法院96年度台
    上字第7305號判決意旨參照）。查本件被告與被害人素未謀
    面、毫不相識（見原審訴字卷第79頁），是彼此間應無仇隙
    ，又依被告所述，被害人於被告出言辱罵時，並無任何反應
    、動作，實難認被害人有何言行舉止激怒被告，使被告萌生
    致人於死之犯意，是難認被告預見其上開行為將導致被害人
    死亡，或被害人死亡不違背其本意，而認被告行為時主觀上
    僅有傷害之犯意。惟頭部為人身之要害，如以腳踢踹人之身
    體，致身體重心不穩往後倒地，頭部經重力加速度直接撞擊
    到地面，因頭部受到猛力撞擊，可能造成顱內出血，進而對
    人之身體造成傷害，並發生死亡結果之可能，且被害人於頭
    部撞擊地面倒地未起，被告接續以腳踢踹被害人頭部及右肩
    膀，被告為智識正常之人，對此結果，在客觀情形上應屬能
    預見，而被告於攻擊被害人後即遭同行友人陳家慶拉離現場
    ，可認其主觀上對於被害人死亡之結果並無預見。因此，被
    告應對於其傷害行為致被害人死亡之加重結果負傷害致人於
    死罪責。
  (四)綜上所陳，本件事證明確，被告上揭傷害致人於死犯行，堪
    以認定，應予依法論科。
二、論罪：
  (一)核被告乙○○所為，係犯刑法第277 條第2 項前段傷害致死
    罪。
  (二)檢察官雖循告訴人之請求上訴另略以：1.被告以右手朝被害
    人張中照臉部毆打一拳，被害人向後仰倒跌坐在地，方欲起
    身站立之際，被告當可預見當時如再毆打被害人身體，則被
    害人將會因身體重心不穩而倒地，致頭部碰撞地面，造成顱
    內出血而死亡之結果，竟仍接續以左腳踢被害人之右肩，被
    害人之後腦勺果然因而直接撞擊地面，竟仍悍然為之，最終
    果然造成被害人死亡，其死亡結果之發生顯不違反被告之本
    意，自應成立故意殺人罪。2.依當時錄影畫面，被告穿越岡
    山路當時步履輕快、穩健，並無酒醉而腳步癲跛蹣跚之情形
    ，出手攻擊被害人前亦未與其口角爭執或有何對話，足見本
    件顯有可能係被告預謀故意殺害被害人，且被告當時何以未
    在岡山北路住處附近停車，卻停在本件案發之岡山路上之問
    題，其中另有隱情，被告是否事先已有預謀，刻意在該處下
    車以便攻擊被害人？再者，被告雖稱因質問被害人「看三小
    」未獲回應而攻擊被害人，然此供述核與證人陳家慶雖稱被
    告當時突然對被害人叫囂，並橫越馬路去毆打被害人等語已
    有不符，且被告如何能隔著四線車道在極短暫之前間對被害
    人叫囂？以上諸多疑點，攸關本件被告純係因偶發因素或本
    有預謀而故意殺害被害人，自有詳查之必要云云，提起上訴
    。惟查：
  1.按刑法殺人與傷害致人於死之區別，應以加害人有無殺意為
    斷，不以兇器種類及傷痕之多寡為絕對標準，亦不能因與被
    害人素不相識，原無宿怨，事出突然，即認為無殺人之故意
    。又下手之情形如何，於審究犯意方面，為重要參考資料，
    故認定被告是否有殺人犯意，自應審酌當時情況，視其下手
    之輕重、加害之部位等，以為判斷之準據（最高法院97年度
    台上字第2517號判決意旨參照）。查被告於案發時係先以右
    手朝張中照臉部毆打1 拳，致張中照後仰跌坐在地，張中照
    自地上起身欲站立時，再接續以左腳踢張中照右肩1 下，致
    張中照重心不穩，身體往後傾倒，其後腦勺直接撞擊地面，
    俟張中照倒地無力反抗後，接續再以腳踢張中照頭部與右肩
    膀各1 下等情，業經檢察官勘驗現場監視錄影光碟明確，有
    上開勘驗筆錄在卷可查（偵卷第99頁），再參以被害人所受
    之頭部外傷、蜘蛛網膜下腔及腦室出血、腦隨底部挫傷等傷
    ，堪認被害人因遭被告徒手毆打臉部及再以腳踢踹肩部後，
    致重心不穩往後傾倒，頭部直接撞擊地面成傷致死，顯見被
    害人並非因被告直接攻擊頭部要害，而係因攻擊後之作用力
    頭部撞及地面致死甚明。而就被告下手之情形言，被告固先
    毆打被害人之臉部1 下，惟被害人倒地後即向被害人肩部等
    非要害部分攻擊，被告既未接續朝被害人之要害施暴，亦難
    認被告有何必致被害人於死地之犯意。
  2.再者被告與被害人全不相識，被告案發前確曾因飲酒而情緒
    控制不佳，始為本案暴行，亦如前述，依社會之通念，實尚
    不足以斷定被告有必致被害人於死地之動機。而被告雖曾飲
    酒，惟其程度尚未陷於辨識或行為能力顯著降低之程度，亦
    如前述，本未必影響其行動能力，且監視錄影僅有畫面又無
    聲音，亦難遽謂被告與被害人未生任何口角爭執，又證人陳
    家慶已證稱被告當時確有突然對被害人叫囂之情，衡諸被告
    確曾飲酒，尚無任何悖理之處，檢察官上訴以其行兇時之步
    履等情推論其係預謀故意殺害被害人，尚嫌過度揣測。再被
    害人生前任職中鋼公司擔任領班，採早中晚三班輪班制，其
    作息時間並非固定，亦即並非每日均會於凌晨時分在該處候
    車，亦經告訴人陳明在卷（本院卷第61頁），堪認本案當純
    係偶遇被告所致，而被告既係徒手施暴，在光天化日下毫無
    摭掩，更益見本案並非預謀。至被告當時與陳家慶為何路經
    案發處，若未能證明其殺人動機為何，更無從推認被告必有
    殺人之預謀，而檢察官當庭亦表明不需再行傳訊證人陳家慶
    作證，自無再行調查之必要。
  3.綜上，本案應係被告於酒後情緒失控下偶發之憾事，若無其
    他積極證據足證被告確有故意致被害人於死地之殺人動機，
    實難認其有殺人之犯意，併此指明。
三、原判決應撤銷改判之理由：
    原審據以論處被告傷害致人於死罪刑，量處有期徒刑9 年6
    月，固非無見；惟查：(一)按科刑之判決書，須將認定之犯罪
    事實詳記於事實欄，然後於理由內逐一說明其憑以認定之證
    據，使事實與理由兩相一致，方為合法。倘事實欄已有敘及
    ，而理由內未加說明，是為理由不備。理由已加說明，而事
    實欄無此記載，則理由失其依據，均足構成撤銷之原因（最
    高法院54年台上字第1980號判例參照）。查被告係因酒後情
    緒不佳，然尚未達於「辨識行為違法之能力顯著降低」或「
    依其辨識而行為之能力顯著降低」之程度，而橫越馬路出手
    攻擊被害人，已如前述，原判決固已於理由欄內敘明，惟未
    並於事實欄內詳敘此一犯罪動機及構成罪責之精神狀況，尚
    有事實與理由未合之失；(二)按量刑之輕重，固屬事實審法院
    得依職權自由裁量之事項，惟仍應受比例原則及公平原則之
    限制，否則其判決即非適法。刑事審判旨在實現刑罰權分配
    的正義，故法院對有罪被告之科刑，應符合罪刑相當之原則
    ，使輕重得宜，罰當其罪，以契合社會之法律感情，此所以
    刑法第57條明定科刑時應審酌一切情狀，尤應注意該條各款
    所列事項以為科刑輕重之標準（最高法院93年度台上字第
    5073號判決意旨參照），查本案被告係在清晨公然於供公眾
    往來通行之道路旁出手毆擊無辜之被害人，犯後更棄昏迷中
    之被害人不顧逕自逃離現場，而被害人僅係候車即無端遭此
    橫禍，更造成公眾恐慌，嚴重破壞社會秩序。再者，被害人
    係44年7 月15日生，被害時僅54歲，正當盛年，且其生前在
    中鋼公司工作，擔任作業員領班，更生活交友單純，與人無
    怨，亦經告訴人陳明在卷（見偵卷第76-77 頁），可知被害
    人平日蹈矩循規，處世良善，復有固定優渥之薪酬，竟粹然
    離世，除造成至親無法彌補之傷痛外，家人生活更頓失所依
    。而被告自案發迄今，歷多次庭訊，始終未曾向被害人家屬
    表達歉意，就其罪行亦未見任何深切反省改過之具體行動，
    僅因事證明確，罪責難逃而坦認犯行，是以其上開犯行，惡
    性甚重，實不宜輕縱。而刑法第277 條第2 項傷害致死罪，
    其法定刑度係無期徒刑或7 年以上有期徒刑之罪，原審未審
    酌上情，徒以被告僅因酒後無故徒手毆打被害人，手段並非
    兇殘等情，量處被告有期徒刑9 年6 月，尚不及本罪中度刑
    之有期徒刑11年（有期徒刑之上限為15年），難認罪刑相當
    ，自有未洽，檢察官指摘原判決量刑過輕，為有理由，應予
    撤銷改判。
四、科刑：
  (一)爰審酌被告前曾於90年間因殺人罪經法院判處有期徒刑9 年
    確定，現於假釋期間，有臺灣少年法院90年度少重訴字第5
    號刑事判決（見偵字卷第90- 92頁），臺灣高等法院被告前
    案紀錄表在卷可考，於假釋期間本應更謹言慎行，非但未能
    固守分際、克制自己情緒，竟仍悍然再為本件犯行，足顯其
    輕視法治之品性，且被告與被害人素不相識，復毫無仇隙，
    僅因酒後情緒控制不佳，即在清晨公然於供公眾往來通行之
    道路旁出手毆擊被害人，犯後更棄昏迷中之被害人不顧逕自
    逃離現場，而被害人僅係候車即無端遭此橫禍，更造成公眾
    恐慌，嚴重破壞社會秩序。再者，被害人係44年7 月15日生
    ，被害時僅54歲，正當盛年，且其生前在中鋼公司工作，擔
    任作業員領班，並生活交友單純，與人無怨，平日蹈矩循規
    ，處世良善，復有固定優渥之薪酬，粹然離世，除造成至親
    無法彌補之傷痛外，家人生活更頓失所依。而被告自案發迄
    今，歷多次庭訊，始終未曾向被害人家屬表達歉意，就其罪
    行亦未見任何深切反省改過之具體行動，更未賠償被害人之
    損失，致被害人家屬所受悲傷難以撫平，迄今仍無法原諒被
    告，僅因事證明確，罪責難逃而坦認犯行，是以其上開犯行
    ，惡性甚重，仍不宜輕縱；惟念被告家庭務農，社經地位中
    下，自小父母疏於管教，學歷僅小學畢業，智能亦落於邊緣
    智能範圍（總智商74，百分等級=4），具有反社會性人格，
    且居住於高雄縣六龜鄉，地處偏遠，復遭逢88風災，經濟狀
    況不佳等情，亦經前開精神狀況鑑定書載明甚詳（見原審卷
    第51頁以下），本係處於社會邊緣之弱勢族群，且其犯後尚
    知坦承犯行，並未狡飾，復本案係以徒手攻擊，並未持械，
    亦未達於極度兇殘之程度，況被告年僅27歲，依內政部公布
    98年國人零歲平均餘命估測結果，男性為75.88 歲，尚約有
    4 、50歲之餘命，若依公訴人求處之法定最高刑度無期徒刑
    執行，縱有悛悔實據，而得假釋亦應逾25年，若有復歸之日
    ，恐近花甲，形同斷送一生，尚嫌過重等一切情狀，量處如
    主文第2 項所示之刑，即可達罰當其罪之目的。
  (二)至被告行兇時穿著之扣案衣物及球鞋，雖屬被告所有，然係
    供其平日穿著之物，業據被告供承在卷，故不予宣告沒收，
    併此敘明。
據上論結，應依刑事訴訟法第369 條第1項前段、第364 條、第
299 條第1 項前段，刑法第277 條第2 項前段，判決如主文。
本案經檢察官王登榮到庭執行職務。
中    華    民    國    99    年    9     月     7    日
                  刑事第七庭    審判長法  官 莊飛宗
                                      法  官 謝宏宗
                                      法  官 蔡廣昇
以上正本證明與原本無異。
如不服本判決應於收受本判決後10日內向本院提出上訴書狀，其
未敘述上訴理由者，並得於提起上訴後10日內向本院補提理由書
狀（均須按他造當事人之人數附繕本）「切勿逕送上級法院」。
中    華    民    國    99    年    9     月     7    日
                                      書記官 曾允志
附錄本案論罪科刑法條：
中華民國刑法第277條
傷害人之身體或健康者，處3 年以下有期徒刑、拘役或1 千元以
下罰金。
犯前項之罪因而致人於死者，處無期徒刑或7 年以上有期徒刑；
致重傷者，處3 年以上10年以下有期徒刑。

司法院資訊處製作；財團法人民間司法改革基金會備份。
